【裁判字號】    95,易,554
【裁判日期】    951013
【裁判案由】    詐欺
【裁判全文】
臺灣臺北地方法院刑事判決               95年度易字第554號
公  訴  人  臺灣臺北地方法院檢察署檢察官
被      告  丙○○
上列被告因詐欺案件，經檢察官聲請簡易判決處刑（94年度偵緝
字第2240號）及臺灣宜蘭地方法院檢察署檢察官移送併辦（95年
度偵緝字第162 號），經本院認不宜逕以簡易判決處刑，而改依
通常程序審理，於本院準備程序進行中，被告先就被訴事實為有
罪之陳述，經合議庭裁定行簡式審判程序，本院判決如下：
    主  文
丙○○連續幫助意圖為自己不法之所有，以詐術使人將本人之物
交付，處有期徒刑肆月，如易科罰金，以佰元折算壹日。
    事  實
一、丙○○可預見將自己銀行帳戶存摺、提款卡、印鑑章及密碼
    提供他人使用，可能遭詐騙集團利用遂行詐欺犯罪，而隱匿
    他人犯罪所得財物或財產利益之流向，竟因需款孔急，仍基
    於幫助他人詐欺之未必故意，連續為下列犯行：
  (一)丙○○因見報紙有收購帳戶之廣告，而於民國92年5 月28日
    至第一商業銀行木柵分行申請帳號00000000000 號帳戶及提
    款卡使用，於辦妥後一週內，依廣告所載，與姓名、年籍不
    詳之成年女子相約在其住處臺北市○○區○○路4 段107 巷
    47號樓下，將上開帳戶之存摺、提款卡、印鑑章及密碼交付
    予該女子，並收取新臺幣（下同）3 千元作為代價。該帳戶
    嗣遭不詳之人利用，用以遂行下列詐欺犯行：
  (1)不詳之人於92年12月26日晚間7 時許撥打電話予乙○○，佯
    裝第一商業銀行士林分行人員，偽稱其提款卡遭自動櫃員機
    沒入，須更改密碼云云，使乙○○陷於錯誤，而前往自動櫃
    員機依其指示操作，自其臺灣銀行帳戶匯款8,008 元入丙○○上開第一商業銀行帳戶，受有財產損害。
  (2)不詳之人於92年12月27日撥打電話予甲○○，佯裝金融聯合
    徵信中心人員，訛稱其信用卡遭冒用，須更改密碼云云，使
    甲○○誤信為真，而前往自動櫃員機依其指示操作，自其上
    海商業銀行華江分行匯款99,999元入丙○○上開帳戶內，受
    有財產損害。
  (3)不詳之人於92年12月27日晚間8 時許（檢察官補充理由書誤
    載為93年2 月14日），撥打電話予丁○○（原名蕭淨方、蕭
    薇馨），詐稱臺北縣警察局新莊分局查獲偽卡集團發現有其
    信用卡云云，使丁○○陷於錯誤，而依其指示前往自動櫃員
    機操作，自其所有中華郵政公司竹山郵局帳戶內前後匯出6
    筆款項共228,884 元（檢察官補充理由書誤載為22萬元），
    其中一筆9,999 元入丙○○上開帳戶內，因而受有財產上損
    害。
  (二)丙○○又將其前在聯邦銀行新店分行開立之帳號0000000000
    00號帳戶存摺、提款卡及印鑑章，交付予真實姓名年籍不詳
    、綽號「阿文」之成年男子使用，並收取500 元之對價。「
    阿文」經由不詳途徑將上開帳戶輾轉交予真實姓名年籍不詳
    、綽號「小林」之成年男子，因「小林」刊登可代辦信用卡
    之廣告，經姬長淮（經臺灣宜蘭地方法院以94年度易字第18
    3 號刑事判決判處有期徒刑4 月確定在案）與「小林」接洽
    要求代為申請，並於92年7 月8 日、7 月9 日、7 月16日匯
    款共9 千元入上開丙○○聯邦商業銀行帳戶內，作為委由「
    小林」偽造扣繳憑單及代為辦卡之報酬，姬長淮遂與「小林
    」基於共同偽造特種文書及詐欺取財之犯意聯絡，先於不詳
    時、地偽造「逸峰有限公司」（下稱逸峰公司）、所得人「
    姬長淮」、統一編號「00000000」號所得稅扣繳憑單1 紙，
    於92年8 月4 日持向中華商業銀行羅東分行申請「麥克」現
    金卡而提出行使之，使中華商業銀行承辦人員陷於錯誤，誤
    認姬長淮有穩定收入足供清償借款而核准申請，於92年8 月
    15日同意核發額度5 萬元之「麥克」現金卡予姬長淮，致生
    財產上損害。嗣姬長淮於92年11月19日再前往中華商業銀行
    羅東分行申請高額貸款，經行員蔡燦益審核時，發現姬長淮
    動用現金卡額度後尚欠48,729元未清償，且經電詢當時逸峰
    公司負責人劉紋君亦稱姬長淮非其公司員工，始知受騙，始
    報警查悉上情。
二、案經被害人丁○○訴由臺北市政府警察局大同分局移請臺灣
    臺北地方法院檢察署檢察官聲請簡易判決處刑，及被害人中
    華商業銀行羅東分行委由蔡燦益訴由宜蘭縣政府警察局羅東
    分局移請臺灣宜蘭地方法院檢察署移送併辦，經本院認不宜
    逕以簡易判決處刑，而改依通常程序審理，於本院準備程序
    進行中，丙○○先就被訴事實為有罪之陳述，經合議庭裁定
    行簡式審判程序。
    理  由
一、認定事實所憑之證據及理由：
    上開犯罪事實，訊據被告丙○○於檢察官內勤偵訊時及本院
    審理中坦承不諱（見臺灣士林地方法院檢察署94年度偵緝字
    第63號卷第19至20頁、臺灣宜蘭地方法院檢察署95年度偵緝
    字第162 號卷第5 頁、本院卷第114 、116 、118 頁），並
    據姬長淮供陳其向「小林」買得偽造扣繳憑單並申請現金卡
    之犯行屬實（見臺灣宜蘭地方法院檢察署93年度偵字第2284
    號影卷第8 至9 頁、93年度發查字第51號影卷第15至16頁）
    ，且有被害人乙○○、甲○○、丁○○於警詢時證述渠等遭
    詐騙過程綦詳（見臺灣士林地方法院檢察署93年度偵字第94
    84號卷第3 、72、73至74頁），而中華商業銀行羅東分行人
    員蔡燦益亦於警詢時證述姬長淮持偽造之扣繳憑單申辦現金
    卡之事實明確（見臺灣宜蘭地方法院檢察署93年度發查字第
    51號影卷第17頁），另姬長淮向真實姓名年籍不詳綽號「小
    林」之人買得「逸峰有限公司」、所得人「姬長淮」、統一
    編號「00000000」扣繳憑單係屬偽造之事實，亦有逸峰公司
    於91年間之負責人蔡玉山證述屬實（見臺灣宜蘭地方法院檢
    察署93年度發查字第51號影卷第19頁），復有第一商業銀行
    木柵分行95年4 月26日一（木）95字第84號函檢附申請開戶
    資料、印鑑卡、交易明細表、存款分類明細帳（見本院卷第
    27至32頁、臺灣士林地方法院檢察署93年度偵字第9484號卷
    第24頁）、丁○○所有竹山郵局帳戶之存摺內頁、客戶歷史
    交易清單（見93年度偵字第9484號卷第27至29頁、本院卷第
    21頁）、聯邦商業銀行新店分行94年2 月3 日94聯新店字第
    0010號函檢附開戶申請書、存款印鑑卡、客戶中文資料在卷
    可稽（臺灣宜蘭地方法院檢察署96年度偵字第2284號影卷第
    49至55頁），另有姬長淮依報紙小廣告向不詳之人買得之偽
    造扣繳憑單、匯款入被告帳戶之存款憑條1 份及匯款申請書
    2 份等件附卷足憑（93年度偵字第2284號影卷第13、37至39
    頁），而姬長淮因詐欺取財罪及行使偽造特種文書罪，經臺
    灣宜蘭地方法院以94年度易字第183 號刑事判決判處有期徒
    刑4 月確定在案，亦有刑事判決1 份在卷可按，為本院職務
    上所知之事。是被告任意性之自白堪認與事實相符，可以採
    信。綜上，本件事證明確，被告二次出售帳戶供他人遂行數
    次詐欺犯罪之犯行，洵堪認定，應予依法論罪科刑。
二、論罪科刑之依據：
  (一)查被告行為後，刑法於94年1 月7 日修正通過，於94年2 月
    2 日公布，於95年7 月1 日施行，其中刪除刑法第56條，並
    修正第2 條、第33條、第41條等規定，罰金罰鍰提高標準條
    例第2 條亦於95年5 月17日修正刪除。按行為後法律有變更
    者，適用行為時之法律，但行為後之法律有利於行為人者，
    適用最有利於行為人之法律，現行刑法第2 條第1 項訂有明
    文。此條規定乃與刑法第1 條罪刑法定主義契合，而貫徹法
    律禁止溯及既往原則，係規範行為後法律變更所生新舊法律
    比較適用之準據法，是刑法第2 條本身雖經修正，但刑法第
    2 條既屬適用法律之準據法，本身尚無比較新舊法之問題，
    應一律適用裁判時之現行刑法第2 條規定以決定適用之刑罰
    法律，先予辨明。又以本次刑法修正之比較新舊法，應就罪
    刑有關之共犯、未遂犯、想像競合犯、牽連犯、連續犯、結
    合犯，以及累犯加重、自首減輕暨其他法定加減原因（如身
    分加減）與加減例等一切情形，綜其全部罪刑之結果而為比
    較，最高法院95年5 月23日著有95年度第8 次刑庭會議決議
    可資參照。經查：
  (1)刑法第339 條第1 項詐欺取財罪，法定刑得處銀元1 元以下
    罰金，據修正後刑法施行法增訂第1 條之1 ：「中華民國94
    年1 月7 日刑法修正施行後，刑法分則編所定罰金之貨幣單
    位為新臺幣。94年1 月7 日刑法修正時，刑法分則編未修正
    之條文定有罰金者，自94年1 月7 日刑法修正施行後，就其
    所定數額提高為30倍。但72年6 月26日至94年1 月7 日新增
    或修正之條文，就其所定數額提高為3 倍」及刑法第33條第
    5 款修正為：「主刑之種類如下：五、罰金：新臺幣1 千元
    以上，以百元計算之」等規定，是依修正後之法律，刑法第
    339 條第1 項詐欺取財罪所得科處之罰金刑最高額維持新臺
    幣3 萬元、最低額則提高為新臺幣1 千元，是比較修正前、
    後之刑罰法律，自以被告行為時關於科處罰金刑之法律較有
    利於被告。
  (2)又刑法第56條連續犯之規定業已刪除，是於新法修正施行後
    ，被告數次出售帳戶之犯罪行為，即須分論併罰。此刪除雖
    非犯罪構成要件之變更，但顯已影響行為人刑罰之法律效果
    ，自屬法律有變更，依新法第2 條第1 項規定，比較新、舊
    法結果，仍應適用較有利於被告之行為時法律即舊法論以連
    續犯，此亦有最高法院95年度第8 次刑事庭會議決議參照。
  (3)而刑法第30條第1 項、第2 項修正前規定為：「幫助他人犯
    罪者，為從犯。雖他人不知幫助之情者，亦同。從犯之處罰
    ，得按正犯之刑減輕之」，修正後則為：「幫助他人實行犯
    罪行為者，為幫助犯。雖他人不知幫助知情者，亦同。幫助
    犯之處罰，得按正犯之刑減輕之」，係將「從犯」修正為「
    幫助犯」，並明示幫助犯之成立，應以被幫助者著手犯罪之
    實行，且具備違法性為必要，至於被幫助者是否具有有責性
    ，則不影響幫助犯之成立，而幫助犯之刑仍維持依正犯之刑
    減輕之效果，此有修正理由可資參照。基此，本案被告提供
    帳戶幫助不詳之人遂行之數次詐欺犯行既均已既遂，則無論
    依照修正前或修正後刑法第30條第1 項、第2 項，對於被告
    並無有利不利之別，故應適用被告行為時即修正前之刑法第
    30 條 第1 項、第2 項論擬。
  (4)又查被告於行為時即94年2 月2 日修正公布前刑法第41條第
    1 項前段規定：「犯最重本刑為5 年以下有期徒刑以下之刑
    之罪，而受6 個月以下有期徒刑或拘役之宣告，因身體、教
    育、職業、家庭之關係或其他正當事由，執行顯有困難者，
    得以1 元以上3 元以下折算1 日，易科罰金」，又依95年5
    月17日修正前罰金罰鍰提高標準條例第2 條規定，就其原定
    數額提高為100 倍折算1 日，則被告行為時之易科罰金折算
    標準，應以銀元300 元折算1 日，經折算為新臺幣後，應以
    新臺幣900 元折算為1 日。惟94年2 月2 日修正公布之刑法
    第41條第1 項前段則規定：「犯最重本刑為5 年以下有期徒
    刑以下之刑之罪，而受6 個月以下有期徒刑或拘役之宣告者
    ，得以新臺幣1 千元、2 千元或3 千元折算1 日，易科罰金
    」。比較修正前後之易科罰金折算標準，以94年2 月2 日修
    正公布前之刑法規定，較有利於被告，則應依刑法第2 條第
    1 項前段，適用修正前刑法第41條第1 項前段規定，定其折
    算標準。
  (5)經綜合上述各條文修正前、後之比較，揆諸前揭最高法院決
    議及修正後刑法第2 條第1 項前段、後段規定之「從舊、從
    輕」原則，自應適用被告行為時之法律，即修正前刑法之相
    關規定及罰金罰鍰提高標準條例第1 條前段、修正前第2 條
    等規定，予以論處。
  (二)查被告先後交付存摺、提款卡、印鑑及密碼等予真實姓名年
    籍不詳之二人，而對於其後姓名年籍不詳之人之詐欺犯行提
    供助力，並無共同實施詐欺犯行之犯意聯絡或行為分擔，亦
    即，被告所實施者，非屬詐欺犯行之構成要件行為，應為提
    供助力之幫助犯。是核被告所為，係刑法第339 條第1 項詐
    欺取財罪之幫助犯，應依正犯之刑減輕之。被告先後出售二
    個帳戶之犯行，時間緊接，罪名與犯罪構成要件相同，顯係
    基於概括犯意而為，應依修正前刑法第56條關於連續犯之規
    定，論以一罪，並加重其刑。至於其後「小林」或其他姓名
    年籍不詳之人，雖有利用被告出售之帳戶詐取財物，惟既均
    未緝獲到案說明，究為一人化名單獨犯罪或為數人共同犯罪
    ，無從認定，縱為數人犯罪，尚查無證據可證渠等有何犯意
    聯絡或行為分擔，況前開數次詐欺行為，究屬偶發因素之隨
    機犯，或恃此維生之常業犯，亦無證據可資佐證。從而，應
    為有利被告之認定，就正犯部分，僅以一般詐欺罪論，而不
    以常業詐欺罪相繩，是被告亦不論以常業詐欺罪之幫助犯。
    又併辦理由書固認：被告另涉幫助姬長淮與綽號「小林」之
    人共同偽造扣繳憑單犯嫌云云，但尚難證明此部分亦在被告
    出售帳戶行為之主觀認知範圍內，既據公訴人當庭表示減縮
    此部分犯罪事實（見本院卷第115 頁），本院自不予審理，
    附此說明。爰審酌被告明知近來社會上利用收購之人頭帳戶
    以電話詐騙匯款之案件層出不窮，竟仍因貪圖小利而出售帳
    戶予不詳之人，幫助不詳之人詐欺取財，不惟造成被害人乙○○、甲○○、丁○○財物損害合計達十數萬元，而被害之
    中華商業銀行羅東分行亦有4 餘萬元貸款呆帳尚未回收，更
    有造成社會大眾財物損失之危險，惟念被告學歷為國中畢業
    ，因罹精神分裂症及疑似器質性精神病，有幻聽、自語、傻
    笑等症狀，此有臺北市立聯合醫院95年6 月26日北市醫松字
    第09531896200 號函暨檢附病歷可參（見本院卷第62至71頁
    ），智識程度不高，精神狀態不穩定，影響其事理判斷能力
    ，且於本院準備程序進行中終能坦承犯行，表示悔意等一切
    情狀，量處如主文之刑，並依修正前刑法第41條第1 項前段
    規定，諭知易科罰金之折算標準，以示懲儆。
據上論斷，應依刑事訴訟法第299 第1 項前段，94年2 月2 日修
正後刑法第2 條第1 項前段，94年2 月2 日修正前刑法第56條、
第30條第1 項、第2 項、第339 條第1 項、第41條第1 項前段，
罰金罰鍰提高標準條例第1 條前段，95年5 月17日修正前罰金罰
鍰提高標準條例第2 條，判決如主文。
本案經檢察官江貞諭到庭執行職務。
中    華    民    國    95    年    10    月    13    日
                  刑事第六庭  法  官  林晏如
上正本證明與原本無異。
如不服本判決，應於判決送達後10日內向本院提出上訴狀（應抄
附繕本）。告訴人或被害人如對於本判決不服者，應具備理由請
求檢察官上訴，其上訴期間之計算係以檢察官收受判決正本之日
期為準。
                              書記官  沈芳君
中    華    民    國    95    年    10    月    13    日
附錄本案論罪科刑法條全文：
中華民國刑法第339條
意圖為自己或第三人不法之所有，以詐術使人將本人或第三人之
物交付者，處5 年以下有期徒刑、拘役或科或併科1 千元以下罰
金。
以前項方法得財產上不法之利益或使第三人得之者，亦同。
前二項之未遂犯罰之。
94年2月2日修正前中華民國刑法第30條
幫助他人犯罪者，為從犯。雖他人不知幫助之情者，亦同。
從犯之處罰，得按正犯之刑減輕之。


司法院資訊處製作；財團法人民間司法改革基金會備份。
